臺灣高等法院刑事判決　　　　　　　　　　　　　　九十一年度上訴字第六三二號
　　上　訴　人
　　即　被　告　丙○○
　　選任辯護人　林月雪
　　　　　　　　江鶴鵬
右上訴人因偽造有價證券等案件，不服臺灣板橋地方法院九十年度訴字第二一九號，
中華民國九十一年一月二十一日第一審判決（起訴案號：臺灣板橋地方法院檢察署八
十九年度偵字第二五號）提起上訴，本院判決如左：
    主  文
原判決撤銷。
丙○○意圖供行使之用，而偽造有價證券，處有期徒刑年。
附表二所示偽造之支票壹紙沒收。
    事  實
一、丙○○明知支票非經真正發票人授權，不得任意簽發使用，竟意圖為自己不法之
    所有，為取信甲○○，以便順利取得借款，意圖供行使之用，而基於偽造有價證
    券之犯意，於民國八十六年間某日，自乙○○（所涉偽造文書等罪嫌，經檢察官
    另案簽分偵辦）取得已蓋妥發票人蘇秀雄印章，並填妥發票日八十六年十二月五
    日之如附表二所示之空白支票（係由不詳姓名之成年男子利用偽造蘇秀雄身份證
    ，冒用蘇秀雄名義，於八十六年六月六日向華南商業銀行北三重分行申請虛設支
    票存款帳戶六二九四０號而請領之甲存支票，然該帳戶內並無存款而簽發之支票
    ，即俗稱芭樂票）一張，於八十六年十月間（起訴書誤載為十一月間）某日，未
    經蘇秀雄同意，在台北縣板橋市○○路○段四四三號合作金庫海山支庫旁工地招
    待所內，於上開空白支票上偽填票面金額新台幣（下同）三十八萬元，旋於該處
    持以向不知情之甲○○貸款三十八萬元而行使之以供為借款之擔保，並以此詐術
    使甲○○陷於錯誤，因而如數貸予上述款項。嗣經甲○○屆期提示如附表二所示
    之支票，因存款不足、拒絕往來而遭退票，甲○○始知受騙。
二、案經被害人甲○○訴由臺灣板橋地方法院檢察署檢察官偵查起訴。
    理  由
甲、有罪部分：
一、訊據上訴人即被告丙○○矢口否認有何偽造有價證券及詐欺之犯行，辯稱：緣因
    案外人乙○○積欠伊二百萬元，伊向乙○○催討，乙○○即於八十六年間交付附
    表二所示之支票予伊，該時支票上發票人處已蓋上發票人印章，金額及發票日均
    空白，乙○○以手痛無法簽發為由，請伊自行填寫支票金額三十八萬元，發票日
    俟乙○○有錢軋票時再填寫，故伊先照會該支票信用，只填寫三十八萬元，發票
    日空白，於八十六年十月間持上開支票清償先前向告訴人所調借三十八萬元支票
    債務時，發票日空白，伊亦將上情告知告訴人，告訴人亦表同意，詎告訴人未經
    伊之授權自行填載發票日「８６、１２、５」提示上開支票不獲兌現，事後伊亦
    清償八萬元，並在該支票背面註記，是伊所交付之支票既欠缺支票所絕對必要記
    載之事項，係屬無效票，不能認為有價證券，伊並未構成偽造有價證券之犯行云
    云。
二、經查：
  (一)右揭事實，迭據告訴人甲○○於檢察官偵查、原審調查、審理及本院調查、審理
    時陳稱：「他開人頭票給我借錢，又退票，他在八十六年起陸續跟我借一百八十
    萬，並自稱在銀行放款科，還說給我做女婿」、「（有看到張鍾慶本人開票給妳
    ？）是，他拿整本票在開，我還問他，為何開整本，他說很熟沒關係」（見偵查
    卷第一０二頁反面）、「．．．，被告在八十六年十二月五日向我借三十八萬元
    ，被告開一張三十八萬元的支票給我，那張支票退票後被告才開三十八萬元（應
    為三十萬元之誤）的本票給我」、「（提示票號０五二三八四本票背面：後面有
    寫還八萬元，是否有還？）有，他是有還我八萬元，但是我不知道那是還什麼？
    」、「（三十八萬元支票是否被告當場寫給妳的？）被告在銀行隔壁的店裡他從
    口袋拿出來，然後在支票上面寫上發票日期還有金額，我還問被告怎麼他自己寫
    」、「（這張支票何時寫的？）十二月五日寫的」、「（是否有看到發票人不是
    被告？）我知道他並沒有票，我問他為什麼寫別人的票，他說好朋友沒有關係」
    、「（被告是否用同壹枝筆寫的？）我忘記了。被告從口袋裡拿出一支筆出來寫
    」、「（日期是誰寫的？）都是被告寫的。因為我不識字」、「（被告寫這張支
    票時候是否有蓋章？還是寫好後才蓋的？）我沒有仔細看清楚，因為時間已經久
    了」、「被告國語說的我都聽不懂，支票是被告整本拿出來自己寫的，他拿出來
    時支票都是空白的，印章也是他帶在身上，從其口袋拿出來蓋，我說不是你的名
    字怎麼可以寫，被告說沒有關係。．．．」、「被告拿出來的支票都是空白的，
    日期、金額都是被告寫的，印章是被告從口袋裡面拿出來蓋的，支票拿給我之後
    ，我有沒有再拿給被告我記不得了」（見原審卷Ａ第八七頁、第八八頁、第八九
    頁，原審卷Ｂ第二七頁）、「（提示：偵卷第八頁，這張票是不是從被告手中拿
    到的？）是的，是他向我借錢，．．．我三天後就拿（錢）到合作金庫旁的工地
    拿給他，是他說那邊沒有人，然後他拿出一張空白的支票寫上金額後拿給我，後
    來這張票就退票，日期是他寫的，我不識字我不會寫，．．．，後來才又來借三
    十八萬，我發誓沒有再有三十八萬的支票來跟我換，後來錢拿去以後就找不到人
    ，打電話也找不到，我也有問他票不是你的你怎麼可以自己開，他說沒有關係，
    票面上的金額、日期都不是我填的，是誰填寫的我也不知道，我也沒有叫其他人
    填寫」、「（你拿到支票後有沒有看清楚支票上的日期有沒有填？）．．．，他
    好像填兩個月的票子」、「（你是不是拿到工地或其他地方給他？）是在合作金
    庫海山支庫旁的工地被告拿支票給我，關於日期是誰填的我不知道」、「（妳當
    初在地方法院說是八十六年十二月五日是被告寫給妳的，有筆錄為證，妳怎麼說
    ？）時間太久我忘記了」、「今天庭上提示的這張支票上的字都不是我填的，日
    期也不是我寫的，我不認識字，是被告當初拿給我的時候就這樣了。他當初拿這
    張支票給我的時候，是要跟我借錢，不是抵前債」等語（見本院九十一年三月二
    十七日訊問筆錄第三頁、第四頁、第五頁，九十一年四月二十六日審判筆錄第九
    頁）綦詳，並有附表二所示支票暨退票理由單各乙紙（見偵查卷第八頁）在卷可
    稽。又附表二所示支票，其發票人雖為蘇秀雄之名，但蘇秀雄本人並未申請該支
    票帳戶亦未簽發使用該支票等節，業據證人蘇秀雄於檢察官偵查中供明綦詳（偵
    查卷第七五頁反面、第七六頁正面），再者，華南商業銀行北三重分行以八十九
    年三月六日華北三存字第六十三號函檢送之六二九四０帳號開戶資料，其內「蘇
    秀雄」身分證影本上之相片與蘇秀雄本人於檢察官偵查中所提出之身分證影本上
    相片不相同，此有該身分證影本二紙在卷可資比對（見偵查卷第二七頁、第九
    八頁），且案外人陳達仁因郭榮德等人持前開支票帳戶之另紙支票向其調現未獲
    付款，遂對蘇秀雄提出詐欺告訴，惟經檢察官偵查後，認蘇秀雄並非該支票帳戶
    之真正申請人亦非真正發票人，而為不起訴處分乙事，復有卷附臺灣臺北地方法
    院檢察署八十八年度偵續字第一八二號不起訴處分書乙份可按（見偵查卷第七八
    頁、第七九頁）。足見附表二之支票係不詳姓名之成年男子利用偽造之蘇秀雄身
    分證，冒用蘇秀雄名義申請之人頭支票，要無疑義。
  (二)又原審法院向華南商業銀行北三重分行函調附表二支票帳戶內已兌現支票，經該
    分行以九十年五月二十四日華北三存字第０四一號函檢送票號ＺＢ000000
    0、ＺＢ0000000、ＺＢ0000000、ＺＢ0000000、ＺＢ0
    000000號等支票五紙，原審法院乃依票號ＺＢ0000000號支票背面
    之背書上所載「東瀚有限公司、陳家淦」，循線傳訊證人陳家淦於原審調查時到
    庭結證稱：該支票係其於八十六年十二月間所購買，因其向中瑞租賃公司借錢，
    中瑞租賃公司表示須有客票，而其自報紙上看到廣告，遂打電話購買，一張約二
    、三千元，該支票其拿到時其上發票人的章已經蓋妥，至票面金額、發票日均係
    經販賣該紙支票者同意，由其自行填載者，其將該紙支票交予中瑞租賃公司，於
    發票日屆期，其即至華南商業銀行存入款項，而讓該紙支票兌現等語（見原審卷
    Ａ第一四七頁），益知蘇秀雄遭冒名申請之前開帳戶支票，係不明人士經由報紙
    刊登廣告之方式予以販售無疑。再核諸附表二所示支票與陳家淦所購之ＺＢ00
    00000號支票，其上發票人及金額欄處之印文，無論字型、蓋用方式均屬相
    符，顯見二紙支票應出於同一來源。依此足以推知，本件附表二所示之「蘇秀雄
    」支票，係被人冒名申領之支票無訛，則被告自乙○○取得該空頭支票之初，即
    無受真正權利人授權簽發之可能，且該支票顯然不會兌現，並非正常之票據。而
    乙○○取得該來路不明之支票，在未經合法授權下，將金額空白之支票交付被告
    ，任由被告隨意填寫面額完成發票行為後交付告訴人甲○○用以作為貸款之擔保
    而持以行使，被告當知乙○○所交付之上開票據係未經合法授權之票據。
  (三)被告雖辯稱附表二所示支票係乙○○因欠伊款項而交付者云云，惟查被告於檢察
    官初訊時係稱前開支票係乙○○向伊調現時所交付云云（偵查卷第三八頁反頁）
    ，嗣後始改稱：「乙○○欠我錢還給我的，八十六年間給我的」、「是我開的票
    沒錯，是他給我的客票」、「（客票為何空白給你填？）沒錯」等語（見偵查卷
    第一０二頁反面、第一０三頁正面），與其後所辯前詞已有互歧，且一般民間商
    業習慣豈有交付空白客票之理？況被告於原審調查時固供稱：「伊跟乙○○催討
    ，乙○○才交一張空白支票給伊，說先還三十八萬元，乙○○到伊上班之地方交
    給伊，並說手痛無法填寫，要伊幫忙填上票面金額，伊看乙○○右手腫，才幫忙
    寫」、「（為何不寫發票日？）乙○○說他跟別人借的票，不知何時有錢，所以
    等到有錢時才通知伊填上發票日」等語（見原審卷Ａ第五五頁、第五六頁），然
    乙○○如係因積欠被告金錢，而以該支票抵償，則於交付被告之前即可填載金額
    ，何須持空白支票至被告工作處而委託被告代為書載票面金額？且被告又何有收
    受不知何時始能兌現之支票之必要？凡此益證被告所辯異於常情，不足採信。被
    告當知前開支票係人頭支票。
  (四)前開支票，其上面票金額，被告係在台北縣板橋市合作金庫海山支庫旁工地招待
    所內填載乙節，迭遽被告於原審調查及本院調查時供稱：「．．．，八十六年十
    月份我又拿三十八萬元的支票給告訴人調現，利息告訴人都預扣了。這次利息為
    五分利。先扣三個月。這三十八萬元沒有兌現。那張支票的發票日沒有填載，發
    票日的日期後來是誰填載的我不知道。告訴人他說沒有關係，因為有設定抵押。
    後來三十八萬元部分我有還八萬元，支票背面我有記載清楚，．．．」、「（八
    十六年十二月五日的支票怎麼回事？）那是乙○○欠我錢，我跟他催討，他才交
    一張空白的支票給我，他說先還三十八萬元，乙○○到我上班的地方交給我。乙○○說他手痛他無法填寫，他要我幫他填上票面的金額，我看他右手腫腫，我才
    幫他寫的」、「乙○○說他跟別人借的票，不知道何時有錢，所以等到有錢的時
    候他才通知我我才填上發票日期。當時我有照會票都沒有問題」「（支票上的印
    章是誰蓋的？）乙○○拿來的時候就已經蓋好了」、「金額是我寫的，日期確實
    不是我寫的，．．．」、「支票乙○○交給我之時，上面的發票人印章早就已經
    蓋好了，金額是我寫的，但是日期我並沒有寫」、「金額是我填的沒錯，但是日
    期不是我填的，也沒有授權甲○○來填，我那張支票是拿來向甲○○調錢用的，
    這張票是別人欠我錢還我的，日期沒有確定，等我通知妳妳再寫，後來我沒有通
    知她就填上去了，直到退票後我才知道」、「這張支票是乙○○跟我的債務關係
    交給我的，當初交給我這張支票的時候並沒有跟我講來源，我只能查這張票子有
    沒有拒絕往來，當初他交給我的時候，發票日及金額都是空白的，之後金額三十
    八萬元是我填的，但是發票日期不是我填的，也沒有要甲○○自己填寫，我也沒
    有授權甲○○填寫，後來這張票在十二月五日跳票後，十二月四日我有到他家裡
    還告訴人八萬元，餘款部分我在八十六年十二月二十四日在開一張八十七年一月
    十七日到期的三十萬元本票給他」等語（見原審卷Ａ第五四頁至第五六頁，原審
    卷Ｂ第二六頁、第二八頁，本院卷九十一年三月十二日訊問筆錄第四頁、九十一
    年四月二十六日審判筆錄第四頁）在卷，核與告訴人甲○○指陳：被告在銀行隔
    壁的店，從口袋拿出來等語大致吻合，又經原審法院囑託憲兵司令部刑事鑑識中
    心就本案附表二支票進行筆跡鑑定結果，經該中心以特徵歸納比對法鑑驗，認「
    送鑑華南商業銀行北三重分行票號ＺＢ0000000支票上書寫金額字跡與票
    號ＣＨ０五四五七三、０五四五七四及ＴＨ０五二三八四、０七一四六四號本票
    上書寫金額字跡間之個性、慣性及特徵均相符」，有該中心九十年七月十六日
    綱得字第０九二四七號鑑驗通知書在卷可稽（見原審卷Ａ第一四一頁），而上開
    本票，被告復自承為其所簽發，是告訴人所指前開支票被告係在其面前填載乙事
    洵堪信實，被告辯稱係乙○○以手痛為由令伊自行填寫云云，核與事實不符。又
    被告係以附表二支票向告訴人調現等情，亦迭遽被告於偵訊、原審及本院調查時
    供承在卷（見偵查卷第三八頁反面，原審卷Ａ第五四頁，本院卷九十一年三月十
    二日訊問筆錄第四頁），核與告訴人指訴相符，其事後改稱：伊係持上開支票清
    償先前向告訴人所調借三十八萬元支票債務云云，應係事後卸責之詞，不足採信
    。
  (五)至告訴人雖稱被告簽發前開支票之時間係在八十六年十二月五日（即票載發票日
    ），且該支票發票日係被告填載云云，惟此為被告所否認，並稱應係在八十六年
    十月間向告訴人調借三十八萬元等語。按被告簽發前開支票予告訴人係用以向告
    訴人調借現款三十八萬元，此為告訴人及被告供承一致，則該支票發票日應離借
    款日有相當時間，否則如以借款時間填載為支票發票日，告訴人當日即可持以提
    示付款，被告又焉有調借現款之實益？故此部分以被告所辯為可採，被告應係於
    八十八年十月間將該支票交付告訴人，告訴人所指時間尚難置信。再前開支票上
    所載發票日「８６、１２、５」阿拉伯數字，經本院送請國防部憲兵司令部刑事
    鑑識中心鑑驗字跡，經該中心以初步觀察法認「送鑑資料待鑑項目為阿拉伯數字
    ，因筆劃過於簡單，可供比對之特徵數不足，無法鑑定」，有該中心九十一年四
    月三日綱得字第０四二四四號鑑驗通知書在本院卷可稽，雖無法鑑定，然經本
    院將附表二所示支票與被告及告訴人一致供承係被告自行填載之如附表一所示本
    票四紙之阿拉伯數字，其筆順、字型及筆跡顏色，以肉眼辨識即明顯有所差異，
    顯非出於同一人及同一枝筆所為，此有該支票及本票在卷可參，是被告辯稱該發
    票日非其所填載尚非無據。告訴人甲○○於原審所稱支票上之日期係被告填寫云
    云，應非事實，應以告訴人在本院調查、審理時所稱為可採。又被告於檢察官偵
    查時自承：「（以蘇秀雄之票向甲○○借？）那張是三十八萬的票，是乙○○給
    我的，．．．八六票是乙○○跟我調現的票」、「乙○○八十四年開始跟我借錢
    ，一直到八十六年才開始還這張本票（應為支票之誤，且遍閱偵查卷全卷，被告
    僅提出一張由乙○○簽發之發票日八十四年七月七日、到期日八十四年九月十六
    日面額二百萬元之本票）給我，日期才是八十六年」、「（三十八萬支票是你開
    ？）是」、「．．．，後來我向他（乙○○）催款的時候，他於八十四年七月十
    七日拿給我一張兩百萬的本票給我，在這當中我一直催他還錢，他就一直拖，後
    來他說有一張支票可以給我，他就把票拿過來給我，他說這張票是跟朋友借的，
    ．．．」等語（見偵查卷第三八頁反面、第六十頁反面、第一０三頁正面，本院
    九十一年三月十二日訊問筆錄第四頁），被告既自承上開支票係伊所簽發，自係
    簽發有效之支票，且復稱案外人乙○○簽發之發票日八十四年七月七日、到期日
    八十四年九月十六日面額二百萬元之本票未兌現，乃於八十六年還附表二所示支
    票與伊，故該支票日期乃記載「八十六年十二月五日」等語，並有乙○○簽發之
    本票在卷可稽（見偵查卷第六二頁），顯見該附表二支票發票日係由案外人乙○○所記載，告訴人於本院調查時稱支票上之發票日非伊填寫，且伊不清楚日期是
    誰填寫等語，應堪採信。告訴人於偵查中稱被告拿整本票簽發，及於原審稱支票
    發票日係被告填寫，應係告訴人知識程度較低，遇有訴訟糾紛回答檢察官、法官
    問題有所誇大所致，且以告訴人不識字之知識程度，被告拿記載完整之支票向伊
    調現，該支票上之日期，既非伊所書寫，當然直覺認定係被告書寫，亦難憑此遽
    認告訴人其餘所述均不實在。公訴人認係被告所記載尚有誤會。
  (六)被告明知乙○○所交付之前開支票係購自不詳姓名成年男子冒用蘇秀雄名義申請
    之人頭支票，其無權簽發該支票乙節，衡情，當有認識，惟被告仍未經蘇秀雄同
    意擅自簽發該支票，則其填寫支票上之金額完成發票行為，自與偽造有價證券之
    客觀構成要件相符，極為明顯。
  (七)被告持前開偽造之支票向告訴人調借現金，足見被告係以該支票為擔保借款之用
    而交付告訴人者無疑，且被告以偽造之支票為擔保使告訴人不疑而交付款項，則
    其顯圖有不法所有之意，謂其無詐欺故意，孰能置信。
  (八)又乙○○，經本院查詢其戶籍，設籍在台北市○○區○○里○○鄰○○街八三巷
    七號二樓，有法務部戶役政連結作業系統在卷可憑，經本院按上開住址以證人身
    份傳喚，其拒不到庭，有本院送達證書及刑事報到單在卷可稽，此外，本院並囑
    託台北市政府警察局中山分局拘提證人乙○○到庭作證，惟現居住上址之陳睿為
    稱乙○○七十年前曾租住過上址，但十年前就已搬走，不知去向等語，有台北市
    政府警察局中山分局函暨所附拘票、查訪紀錄表各一件在卷可證，本院無從傳喚
    查證，附此敘明。
  (九)綜上所述，被告所辯各節無非卸責之詞，均難採信，本件事證明確，被告前揭犯
    行堪以認定，應予依法論科。
三、核被告偽造有價證券進而行使向甲○○借款，核其所為，係犯刑法第二百零一條
    第一項偽造有價證券罪及同法第三百三十九條第一項詐欺取財罪。被告偽造有價
    證券後持以行使，其行使偽造有價證券之輕度行為，應為偽造有價證券之重度行
    為所吸收，不另論罪。按行使偽造有價證券，以取得票面價值之對價，固不另論
    詐欺罪，但如以偽造之有價證券供作擔保或作為新債清償而借款，則其借款之行
    為，為行使有價證券以外之另一行為，其間有方法結果關係，應論以詐欺罪之牽
    連犯（最高法院八十七年度台上字第一七八四號判決、八十八年度台上字第四一
    三六號判決參照），本件被告係行使偽造之支票向甲○○借款，除偽造有價證券
    罪外，自應再論以刑法第三百三十九條第一項詐欺取財罪，二罪間並有方法、目
    的之牽連關係，應從一重以偽造有價證券罪處斷。
四、原審據以論罪科刑，固非無見，惟查原判決認定附表二所示支票發票日係由告訴
    人填載，並無證據，有違刑事訴訟法第一百五十四條無證據不得推定犯罪事實之
    規定，尚有未洽。被告上訴意旨否認犯罪雖未足採，但原判決既有前揭可議之處
    ，仍屬無可維持，應由本院將原判決撤銷改判。爰審酌被告之素行，犯罪之動機
    、目的、手段、智識程度、所生危害及犯罪後之態度等一切情狀，量處如主文第
    二項所示之刑。如附表二所示偽造之支票一紙，應依刑法第二百零五條規定宣告
    沒收。
乙、不另為無罪諭知之部分：
一、公訴意旨另以：被告丙○○明知其於八十六年四月間，已因經濟拮据而無支付能
    力，仍意圖為自己不法之所有，於八十六年四月間，至桃園縣八德市○○路四十
    四號，向甲○○佯稱其任職金融機構，常有客戶向其借款周轉，甲○○可將金錢
    借貸與丙○○，再由張某放款與他人，賺取較高之利息，使甲○○誤信以為真，
    丙○○乃連續於八十六年五月二十四日、同年七月二日、七月三日及十二月二十
    四日，分別向甲○○借款新台幣三十萬元、五十萬元、五十萬元及三十萬元等，
    並簽發面額各為五十萬元（到期日未填載）、三十萬元（到期日八十六年六月九
    日）、五十萬元（到期日八十六年十月二日）、三十萬元（到期日八十七年一月
    七日）之本票四紙（如附表一所示），交付與甲○○，作為清償保證。甲○○不
    疑有詐亦如數交付款項與丙○○。詎丙○○均未按期清償，所簽發之本票經提示
    均不獲付款，甲○○因此始發覺受騙，因認被告此部分行為涉有刑法第三百三十
    九條第一項之詐欺罪嫌等語。
二、按犯罪事實應依證據認定之，無證據不得推定其犯罪事實，又不能證明被告犯罪
    者，應諭知無罪之判決，刑事訴訟法第一百五十四條、第三百零一條分別定有明
    文。再按犯罪事實之認定，應憑證據，如未能發現相當證據，或證據不足以證明
    ，自不能以推測或擬制之方法，以為裁判基礎。而認定不利於被告之事實，須依
    積極證據，茍積極證據不足為不利於被告事實之認定時，即應為有利於被告之認
    定，更不必有何有利之證據，有最高法院四十年臺上字第八十六號、三十年上字
    第八一六號判例可資參照。又刑法上詐欺罪之成立，以意圖為自己或第三人不法
    之所有，以詐術使人將本人或第三人之物交付為要件，所謂以詐術使人交付，必
    須被詐欺之人因其詐術而陷於錯誤，若其所用方法，不能認為詐術，亦不致使人
    陷於錯誤，即不構成該罪，最高法院四十六年臺上字第二六０號亦著有判例。公
    訴人認被告涉有前揭詐欺犯行，無非以告訴人之指訴及附表一所示本票四紙並被
    告所提供設定抵押之土地，依卷附土地登記謄本所示，被告丙○○僅有應有部分
    四分之一不等，其上均已有二筆抵押權設定，金額高達一千五百二十五萬元，告
    訴人甲○○則為第三順位抵押權，日後實行抵押權，告訴人甲○○亦顯難以受償
    ，而所辯稱有支付利息及部分清償云云，未能舉證以實其說，亦不足採信等資為
    論據。經訊據被告丙○○固坦承向甲○○借款未還之情，惟堅詞否認有何詐欺之
    犯行，並辯稱：(1)伊經由代書江金林介紹認識告訴人甲○○，伊於八十六年四月
    二十日因急需家用，以支票及本票各乙張面額十萬元，期間十天，向告訴人借款
    ，利息十天為一期，一期三分，故扣除利息後，實拿九萬七千元，該支票屆期亦
    如期兌現，但告訴人並未返還本票，伊於八十六年五月十日起至八十六年七月一
    日止，以支票及本票向告訴人借款，金額約十萬元、二十萬元、三十萬元等約五
    筆，利息月息六分，以上所借款項屆期均已兌現，但告訴人均未返還本票。(2)發
    票日八十六年五月二十四日面額三十萬元、到期日八十六年六月九日之本票（即
    附表一編號(一)），伊已以千車企業有限公司支票清償；(3)伊於八十六年六月二十
    六日提供所有位於台北縣新莊市○○○段三角子小段二四七之四地號及二四八地
    號土地，市價約二千七百萬元，設定第三位順位最高限額二百萬元抵押權予告訴
    人，向告訴人借二百萬元，但告訴人只借一百萬元，月息五分，先預扣三個月之
    利息，實拿八十五萬元，期間一年，伊於並簽發面額各五十萬元、發票日分別為
    七月二日、七月三日之本票二紙予告訴人，該筆借款既有抵押物供擔保，且第一
    順位抵押權，被告僅實借一百萬元，第二順位抵押權實借七百五十萬元，告訴人
    係第三順位抵押權，實借一百萬元，合計一千三百萬元，而抵押物市價約值二千
    七百元，抵押物顯足以清償上開債務；(4)八十六年十月間伊以面額三十八萬元，
    發票日空白之支票向告訴人借款，告訴人未經伊之授權自行填載發票日提示，致
    不獲兌現，事後伊清償八萬元，尚欠三十萬元，伊再簽發一紙發票日八十六年十
    二月二十四日、到期日八十七年一月十七日、面額三十萬元之本票交付告訴人，
    故上開本票係供為清償支票三十萬元而簽發，並非再向告訴人借款三十萬元，被
    告實際尚欠告訴人一百三十萬元；(5)伊向告訴人借款均有計算利息，且先預扣利
    息，若被告借款未支付利息，且屆期又未清償，告訴人豈會一再借款予被告，況
    告訴人亦自承曾借款十萬元予伊，並已清償，顯見伊與告訴人確有金錢借貸往來
    ，且告訴人又以重利計息，故伊實亦無詐欺之犯行云云。
三、經查：
  (一)告訴人於檢察官偵查中雖以附表一所示本票四紙指陳被告向其詐借如本票上金額
    之現款，惟於本院調查中卻供以：「（問：有否付利息？）他（指被告）剛開始
    有向我借十萬元，只有幾天他就還了，十萬元還了之後，他又向我借一百萬元」
    「（問：被告八十六年五月、七月、十一月及十二月是否也有向你借款？）我忘
    記了，我只記得一百萬元部分，利息到期之後就開本票給我，本票還是沒有兌現
    」、「（問：被告到底欠多少錢？）一百六十多萬元」、「（問：是否都是本金
    還是包括利息？）都有包括在內」、「（問：所提出的本票是否都是被告向你借
    錢的時候開給你的？）八十六年七月二日本票五十萬元是被告向我借錢時開給我
    的，八十六年五月二十四日三十萬元是被告欠我十多萬元，我給他現金湊成三十
    萬元，然後被告開票給我，八十六年七月三日與七月二日都是同一筆借款，當時
    我借他一百萬元，被告在八十六年十二月五日向我借三十八萬元，被告開一張三
    十八萬元的支票給我，那張支票退票後被告才再開三十八萬元的本票給我」等語
    （見原審卷Ａ第八六頁、第八七頁），是告訴人就被告究尚積欠多少借款未還，
    前後陳詞既有不一；況由告訴人前揭陳述，足知被告向告訴人所借款項確有給付
    利息，且被告就所借款項，係曾於部分清償後，再向告訴人借貸，而告訴人所指
    陳被告積欠之款項實包括被告部分未按期給付之利息在內等，洵無疑義。是公訴
    人以被告所辯有支付利息及部分清償，未能舉證以實其說，而認被告所辯不足採
    信云云，尚屬無據。
  (二)依告訴人前揭所言：八十六年五月二十四日三十萬元是被告欠我十多萬元，我給
    他現金湊成三十萬元，然後被告開票給我等語，顯見被告於八十六年五月二十四
    日向告訴人借款前即已曾向告訴人借款未全部清償，是告訴人於此情況下猶願再
    湊款借予被告，實難認被告有何施用詐術而告訴人亦有何陷於錯誤之可言。
  (三)附表一編號(二)、(三)所示本票係被告向告訴人借款一百萬元時所開立而交付告訴人
    以為擔保，且被告亦提供所有位於台北縣新莊市○○○段三角子小段二四七之四
    地號及二四八地號土地，設定第三位順位最高限額二百萬元抵押權予告訴人等情
    ，亦由被告及告訴人一致是認，並有前開本票二紙及前開土地登記簿謄本在卷可
    參（偵查卷第六頁、第七頁、第五三頁至第五八頁），又證人即介紹被告與告訴
    人認識之代書江金林於原審調查時到庭結證稱：（問：辦的時候是否有看到第一
    順位還有第二順位抵押？）知道，而且告訴人本身有評估過，他還願意辦理第三
    順位抵押，我有告訴她，因為謄本聲請出來的時候上面都有記載。」等語（見原
    審卷Ａ第一二一頁），互核告訴人同日所稱：設定第三順位抵押，我原本並不願
    意，可是證人說沒有關係，那是台北的土地，有價值等情（見同上卷第一二三頁
    ），益證告訴人非但知悉係設定第三位順位抵押，且就此土地之價值及所負擔之
    風險當亦有所評估，否則焉有擅予同意之理，是被告於此次之借款，容屬通常借
    款程序，殊難認係圖以不法所有，又有何施用詐術可言。至告訴人為第三順位抵
    押權，日後實行抵押權，能否受償，自屬告訴人於借款之時所應評估之範疇，公
    訴人以被告所提供設定抵押之土地，依卷附土地登記謄本所示，被告丙○○僅有
    應有部分四分之一不等，其上均已有二筆抵押權設定，金額高達一千五百二十五
    萬元，告訴人甲○○則為第三順位抵押權，日後實行抵押權，告訴人甲○○亦顯
    難以受償為由，認被告所辯不足採信，純係臆測之詞，亦難憑採。
  (四)告訴人於偵查中雖稱被告於八十六年十二月二十四日所簽發附表一編號(四)之本票
    乙紙，係被告向其借貸三十萬元而交付者，惟此為被告所否認，而所辯稱因八十
    六年十月間伊以面額三十八萬元，發票日空白之支票向告訴人借款，告訴人未經
    伊之授權自行填載發票日提示，致不獲兌現，事後伊清償八萬元，尚欠三十萬元
    ，伊再簽發該紙本票予告訴人等情，經核諸告訴人於本院前開九十年四月十六日
    訊問中所言：被告在八十六年十二月五日向我借三十八萬元，被告開一張三十八
    萬元的支票給我，那張支票退票後被告才再開三十八萬元的支票云云，及附表二
    所示支票背面確有記載「還八萬元」等字，並告訴人亦承認被告有還八萬元之語
    （見原審卷Ａ第八八頁），足證被告所辯情節較符常情，堪予採信。是附表一編
    號(四)所示本票，係為償還三十八萬元支票票款而交付者，並非另筆借款，洵無置
    疑。告訴人指陳被告於八十六年十二月二十四日再向其詐借三十萬元，係為片面
    陳述，核難信實。
四、綜上所述，並依諸首開說明，被告前揭向告訴人借貸之行為，尚與詐欺之構成要
    件不符，此外復查無其他積極證據足資證明被告有公訴人所指之此部分犯行，其
    要不能證明其犯罪，惟公訴意旨認此部分如成立，與被告前揭起訴並論罪科刑之
    事實，分別具有連續犯及牽連犯之裁判上一罪之關係，故本院爰不另為無罪之諭
    知，合此說明。
據上論斷，應依刑事訴訟法第三百六十九條第一項前段、第三百六十四條、第二百九
十九條第一項前段，刑法第二百零一條第一項、第三百三十九條第一項、第五十五條
、第二百零五條，罰金罰鍰提高標準條例第一條前段，判決如主文。
本案經檢察官劉靜婉到庭執行職務。
中      華      民      國      九十一      年      五      月    十    日
                              臺灣高等法院刑事第六庭
                                  審判長法  官  陳  春  秋
                                        法  官  王  麗  莉
                                        法  官  徐  培  元
右正本證明與原本無異。
如不服本判決應於收受送達後十日內向本院提出上訴書狀，其未敘述上訴之理由者並
得於提起上訴後十日內向本院補提理由書（均須按他造當事人之人數附繕本）。
                                        書記官  陳  建  邦
中      華      民      國    九十一    年     五       月      十      日
附表一 （本票，發票人：丙○○）
┌──┬─────────┬──────┬─────┬─────────┐
│編號│票號              │發票日      │到期日    │面額（新台幣）    │
├──┼─────────┼──────┼─────┼─────────┤
│一  │TH０七一四六四    │86.5.24     │86.6.9    │三十萬元          │
├──┼─────────┼──────┼─────┼─────────┤
│二  │CH０五四五七三    │86.7.2      │86        │五十萬元          │
├──┼─────────┼──────┼─────┼─────────┤
│三  │CH０五四五七四    │86.7.3      │86.10.2   │五十萬元          │
├──┼─────────┼──────┼─────┼─────────┤
│四  │TH０五二三八四    │86.12.24    │87.1.17   │三十萬元          │
└──┴─────────┴──────┴─────┴─────────┘
附表二 （支票）
┌───────┬────┬─────┬──────┬─────────┐
│票號          │發票日  │面額      │票面發票人  │付款人            │
├───────┼────┼─────┼──────┼─────────┤
│ＺＢ八七九三五│86.12.5 │三十八萬元│蘇秀雄      │華南商業銀行北三重│
│九０          │    │          │            │分行              │
└───────┴────┴─────┴──────┴─────────┘
附錄本案論罪科刑法條全文：
刑法第二百零一條第一項：
意圖供行使之用，而偽造、變造公債票，公司股票或其他有價證券者，處三年以上十
年以下有期徒刑，得併三千元以下罰金。
行使偽造、變造之公債票、公司股票或其他有價證券或意圖供行使之用收集或交付於
人者，處一年以上七年以下有期徒刑，得併科三千元以下罰金。
刑法第三百三十九條第一項：
意圖為自己或第三人不法之所有，以詐術使人將本人或第三人之物交付者，處五年以
下有期徒刑、拘役或科或併科一千元以下罰金。
以前項方法得財產上不法之利益或使第三人得之者亦同。
前二項之未遂犯罰之。
